【裁判字號】    94,竹簡,1346
【裁判日期】    950217
【裁判案由】    分割共有物
【裁判全文】
臺灣新竹地方法院民事簡易判決        94年度竹簡字第1346號
原      告  丁○○
訴訟代理人  魏早炳律師
            陳恩民律師
            魏翠亭律師
被      告  辛○○○
            己○○
            戊○○
            庚○○
            癸○○
                      巷3弄4.
兼前列五人
共同訴訟代
理人        丑○○
被      告  子○○
                      巷2弄8.
            壬○○
            丙○○○
            乙○○
            甲○○
                      11號
            寅○○○
上列當事人間請求分割共有物事件，本院於民國95年2 月10日辯
論終結，判決如下：
    主  文
被告辛○○○、己○○、戊○○、庚○○、癸○○、壬○○、丙○○○、乙○○、甲○○、寅○○○應就其被繼承人彭阿英所遺
之坐落新竹縣芎林鄉○○段中坑小段七０地號土地，面積二０七
六平方公尺之土地所有權應有部分二四之四辦理繼承登記。
兩造共有坐落新竹縣芎林鄉○○段中坑小段七０地號土地按下述
分法分割：１、如新竹縣竹東地政事務所民國九十四年十二月三
十日土地複丈成果圖(下稱：附圖一)所示Ａ部分，面積八五八平
方公尺分歸原告所有。２、Ｂ部分面積二八六平方公尺，分歸被
告子○○所有。３、Ｃ部分面積二八六平方公尺，分歸被告丑○○所有。４、Ｄ部分面積二八六平方公尺，由被告辛○○○、己○○、戊○○、庚○○、癸○○、壬○○、丙○○○、乙○○、
甲○○、寅○○○取得保持公同共有。５、Ｅ部分面積三六０平
方公尺由兩造共同取得，並按附表所示土地應有部分比例維持共
有，被告辛○○○、己○○、戊○○、庚○○、癸○○、壬○○
、丙○○○、乙○○、甲○○、寅○○○，並應就其中應有部分
二四分之四比例維持公同共有。
訴訟費用由兩造按附表所示土地應有部分比例負擔。
    事實及理由
壹、原告訴之聲明：如主文第一、二項所示。
貳、事實摘要：
一、原告主張：
  (一)緣系爭坐落新竹縣芎林鄉○○段中坑小段70地號土地，面
      積2076平方公尺之土地(下稱：系爭土地)，係兩造所共有
      ，各共有人土地所有權之應有部分詳如附表所示。按各共
      有人得隨時請求分割共有物，此為民法第823條第1項前段
      定有明文，茲查系爭土地並無不能分割之情形，兩造間亦
      未訂立不分割之契約，乃因共有人人數眾多，而難以獲得
      分割之協議，為期土地之管理使用，爰提出系爭土地之分
      割方案如附圖一所示，請求本院准予分割。次按，因繼承
      於登記前已取得不動產物權者，非經登記不得處分其物權
      ，亦為民法第759 條所明定，查系爭土地原共有人彭阿英
      業於民國67年11月20日死亡，而被告辛○○○、己○○、
      戊○○、庚○○、癸○○、壬○○、丙○○○、乙○○、
      甲○○、寅○○○等為彭阿英之繼承人，惟迄未辦理繼承
      登記，依法自應先命其等辦理繼承登記後再予分割，爰依
      民法第759條、823條、824條之規定請求分割系爭土地。
  (二)對於被告答辯所為之陳述：
      原告否認兩造間有就系爭土地達成分管之約定，且就算被
      告丑○○之父親彭昌統，曾與訴外人劉國坤、黃阿隆於42
      年間就系爭土地及鄰地達成分管之約定，原告亦不知上開
      三人所為之約定內容，該分管之約定難以拘束原告。且系
      爭土地縱有分管之約定，亦不影響原告本件請求分割共有
      物之權利，復不應以該分管實測圖作為本件分割系爭土地
      之方案。
二、被告則以：
  (一)被告乙○○部分：
      被告乙○○未於最後言詞辯論期日到場，亦未提出書狀作
      任何聲明或陳述。
  (二)被告辛○○○、己○○、戊○○、庚○○、癸○○、丑○○、寅○○○、甲○○部分：
      １、兩造之土地係分管，全部共有12甲餘地，最早由劉國
          坤、黃阿隆、彭昌統三人所共有，並於42年間協議測
          量分管，以土地優劣平均分管，訂有分管實測圖為憑
          ，50多年來為地盡其利，各自努力拚命投資經營，地
          貌已全改。嗣劉國坤陸續割賣其持有土地，現由其名
          下賣出持有大約有四人或五人，原告即為其中一人，
          各自以私定界樁為管理耕作。又前述分管之土地各所
          有權人，持有之權狀面積與實際耕作面積是一樣的，
          但因分管管理使用，實際耕作地點與權狀所載地號並
          不相吻合。而系爭土地當年分配是合併於前述12甲餘
          土地協議分管的，全數共有13筆以上，如今僅將系爭
          土地分割，甚為不合理，應將全數12甲餘之分管土地
          ，依權利價值及現況使用分割分配，不能僅就部分權
          狀面積請求分割。
      ２、再系爭土地是被告丑○○祖先來台時建居之地，前述
          12甲餘之土地都是由被告丑○○宗族賣出的祖產，當
          年有口頭約定不賣祖祠用地，所以一直由被告丑○○
          管理使用。又原告買受系爭土地時，系爭土地已移轉
          三次，皆是購買所分管的土地，而非以權狀地號土地
          為準。且系爭土地是被告丑○○家人當年申報為建地
          ，當時平台少、坡地多，經被告丑○○及家人投資改
          造後才有今日地況，原告以為建地價值值錢，即想占
          用，實不合理。是原告如分割占用系爭土地，則其全
          面經管之土地面積，將會多出其權狀持有之面積，應
          要提出相對之面積予被告交換，方屬合理，本案希望
          兩造按當年分管圖面，作權狀交換免除長年爭議。
      ３、末查，被告認系爭土地分割時，應以附圖二所示方式
          分割，即將被告丑○○在系爭土地上原開設之道路加
          以保留，惟道路設置之面積應由原告負擔，移轉道路
          之費用，亦應由原告負擔。
  (三)被告子○○、壬○○及丙○○○部分：
      被告子○○、壬○○及丙○○○對於原告所提之分割方案
      並沒有意見，惟不願意負擔因分割所產生之費用。
、程序方面：
    本件被告乙○○經合法通知，未於最後言詞辯論期日到場，
    核無民事訴訟法第386 條各款所列情形，爰依原告聲請，由
    其一造辯論而為判決。
肆、得心證之理由：
一、原告主張系爭土地為兩造所共有，各共有人土地所有權之應
    有部分詳如附表所示，且兩造無法協議分割系爭土地等事實
    ，業據原告提出系爭土地登記謄本為憑，復為被告所不爭執
    ，堪信原告此部分主張為真實。
二、按各共有人均得隨時請求分割共有物，但因物之使用目的不
    能分割或契約訂有不分割之期限者，不在此限，民法第823
    條第1 項定有明文；又共有物之分割方法不能協議決定者，
    得聲請法院裁判定之，同法第824條第2項亦定有明文。查兩
    造共有系爭土地，並無因物之使用目的不能分割或約定不為
    分割之情形，以及兩造雖均同意原物分割，惟就分割方法不
    能達成協議之事實，亦為兩造所不爭執，則原告訴請裁判分
    割，自屬有據。
三、次按以原物分配於各共有人時，除應顧及均衡之原則外，並
    須就各共有人應行分得之範圍，例如面積多寡、交通、位置
    及占有形勢等，予以確定( 最高法院55年臺上字第1982號判
    例意旨參照 )；且分割共有物固不受分管契約之拘束，惟儘
    量依各共有人使用現狀定分割方法，以維持現狀，減少共有
    人所受損害，當不失為裁判分割斟酌之一種原則( 最高法院
    82年度臺上字第1990號判決意旨同此見解 )。經查：
    (一)本件系爭土地之地理位置及使用現狀：
        查系爭土地目前是由新竹縣芎林鄉○○段中坑小段67地
        號土地(下稱：67地號土地)往外連接通行，67地號土地
        上舖有柏油路面，惟系爭土地與67地號土地中間隔著小
        水溝，無法直接由系爭土地通行至67地號土地。又系爭
        土地上目前有被告丑○○所建1樓磚造2樓鐵皮加蓋之建
        築物二棟，及鐵皮磚造車庫一棟房屋成Ｌ型分佈，建物
        前方則有空地停放車輛，並有磚造圍牆，圍牆前方舖有
        水泥路面，可一直通行至67地號土地上之現有道路對外
        往來，並可借由水泥路面往上通行至新竹縣芎林鄉○○
        段中坑小段70之1 地號土地。又系爭土地目前與周圍臨
        近之土地相臨間，並無豎立界椿相區隔，原告亦無在被
        告指稱分管之土地範圍內利用該處等情，業據本院會同
        原告、被告丑○○及新竹縣竹東地政事務所派員至現場
        履勘屬實，製有勘驗筆錄附卷為憑，及新竹縣竹東地政
        事務所94年3月7日東地所測翰字第0940001236號函檢具
        系爭土地使用現狀如附圖三所示之土地複丈成果圖一件
        附卷可稽，且經被告丑○○到庭陳述無訛(詳本院94年6
        月22日調解程序筆錄)。
    (二)被告丑○○所提系爭土地曾有分管之約定，難以拘束本
        院決定系爭土地應採之分割方法：
        １、按當事人主張有利於己之事實者，就其事實有舉證
            之責任，但法律別有規定，或依其情形顯失公平者
            ，不在此限，此為民事訴訟法第277 條所明定。查
            被告丑○○主張系爭土地及鄰近合計約12甲餘土地
            ，有經共有人為分管之約定，約定系爭土地交由被
            告丑○○父親管理使用乙節，既為原告所否認，揆
            之上開規定，被告丑○○即應就此有利於己之事實
            ，負舉證責任。
        ２、又被告丑○○就上開分管約定，雖提出其父彭昌統
            與訴外人劉國坤、黃阿隆於42年間，就系爭土地及
            鄰近新竹縣芎林鄉○○段中坑小段67、70之1 、71
            、70之5、70之3、70之2、70之4、91之3 等地號多
            處土地所訂立之實測圖一紙為證，惟為原告否認該
            實測圖之真正，且查：
            (1)證人即被告主張曾與其父彭昌統共同訂立上開實
              測圖之黃阿隆子女黃灶既到庭結證：「( 問：
              你所有的土地是否繼承你父親黃阿隆的權利？ )
              答：是。我父親的土地是由是兄弟繼承，被高速
              公路開發用掉一半，剩下的部分是四兄弟各一小
              條。」、「(問：你的地是做何使用？)答：我是
              種水梨，是四兄弟一同在土地上種水梨，但是有
              區別各自耕種的區塊。」、「( 問：你繼承父親
              的土地上有無其他共有人所有的權利？ )答：沒
              有，我繼承父親的土地只有我四兄弟所有，果園
              的下方是丑○○所有的土地。」、「( 問：你繼
              承你父親的土地，是否有其他共有人，此事你是
              否知道？ )答：我父親買的土地是有與其他人聯
              名，與何人聯名我不清楚。」、「( 問：你所說
              與人聯名，是否其他人有土地上的權利？ )答：
              我不清楚。」、「( 問：有無看過此張42年的實
              測圖？)答：我不曾看過。」、「(問：是否知道
              你父親有與其他聯名的人約定使用區域的事情？
               )答：我自己的我知道，別人的我不知道。」、
              「( 問：你父親與聯名的人如何約定土地使用的
              範圍？ )答：我父親跟人家買時就約定具體的使
              用範圍。」、「( 問：是否知道你目前耕作的水
              梨園之外，還有其他土地可以使用？ )答：我知
              道還有地是我的，但是被別人耕去。」、「( 問
              ：別人為何會在你所有的地上耕作？ )答：當初
              我父親買三甲多的地，被高速公路開發一半，剩
              下不到一甲地，應該沒有這麼少。」、「( 問：
              是否知道除了水梨園之外，其他的土地在何處？
              )答：我不清楚。」、「(問：為何又知道你的地
              被別人耕去？ )答：是我推測三甲多的地剩下一
              半，應該沒有我現在耕作面積這麼少。」、「(
              問：如何知道你的地給何人佔用？ )答：以前是
              給別人耕作，別人耕作的地方沒有開到高速公路
              ，但是高速公路開發所發的補償費是被別人領走
              ，我也有領，而我耕作的地方也有開高速公路經
              過，我有領，其他聯名的人也有領補償費，被別
              人領走的部分也應該算我的。」、「( 問：是否
              知道你父親當時是向何人買土地？ )答：彭德喜
              。」、「( 問：你有無與其他聯名的人約定使用
              土地的範圍？ )答：沒有再重新約定，依照原來
              約定的範圍耕作。」、「( 問：是否知道丑○○
              與其他聯名的人有約定土地使用的範圍？ )答：
              不清楚。」等語(詳本院94年9月26日調解程序筆
              錄 )，已明確證述其未見過被告丑○○所提之上
              開42年度實測圖，且不知其父購買土地時，與其
              他共有人間究如何約定各自使用之範圍，亦不清
              楚被告丑○○有與其他共有人約定土地使用位置
              之事，則被告丑○○之父親彭昌統苟有與證人黃
              灶之父親黃阿隆於42年間約定各自使用土地範
              圍如實測圖所繪製區域乙節，衡之常情，證人黃
              灶及其兄弟應無不依其父指示，使用實測圖中
              所標繪分由其父管理之多處土地，而無陳稱不知
              其得使用之土地位在何處，卻僅在目前一處土地
              種植水梨園之理，即難據證人黃灶上開證詞，
              採為有利於被告丑○○之認定。
            (2)又證人即黃阿隆另一子女黃唯岳亦到庭證述：「
              問：你是否為芎林鄉○○段中坑小段91之68、91
              之72、70之4 、70之5、70之2、91之3 地號土地
              共有人之一？ )答：我不清楚，我的土地聯名有
              好多個共有人，我的持分我搞不清楚，土地是我
              父親留下來的。」、「( 問：現在在土地上作何
              使用？ )答：我在土地上種植水梨。」、「( 問
              ：土地除了種水梨之外，還有無其他土地在附近
              ？ )答：沒有，土地因為北二高開發被政府徵收
              。」、「( 問：種水梨的地除了你們兄弟外，是
              否其他人也是共有人的名義？ )答：有，我們土
              地上都有聯名，好像有十幾個。」、「( 問：聯
              名的人為何沒有使用土地？ )答：我父親買的時
              候，有跟聯名的人約定分耕的地方。」、「( 問
              ：是否知道你父親與何人約定分耕的範圍？ )答
              ：我父親是向姓彭的人買地。姓彭的人不是彭昌
              統。」、「( 問：是否有看過此張42年度之實測
              圖？ )答：沒有印象。」、「( 問：你們有無跟
              丑○○約定土地如何使用？ )答：我父親跟彭錦
              郎的父親及劉國坤之前有約定使用的範圍。」、
              「( 問：是否知道劉國坤與丑○○父親約定土地
              使用的具體位置？ )答：我不清楚。」、「( 問
              ：劉國坤之後把土地賣給別人，與別人如何約定
              是否清楚？)答：不清楚。」等情(詳本院94年10
              月17日調解程序筆錄 )，亦明確證述其未見過被
              告丑○○所提之上開42年度實測圖，而其雖知悉
              其父黃阿隆與被告丑○○的父親彭昌統，及訴外
              人劉國坤間以前有約定土地使用範圍之事，惟不
              清楚劉國坤與被告丑○○之父親彭昌統究如何約
              定土地使用之具體位置，即難據此推定證人黃唯
              岳之父親黃阿隆與被告丑○○的父親彭昌統，及
              訴外人劉國坤間約定各自使用土地範圍，必如被
              告丑○○所提實測圖中之標繪方式。
            (3)從而，被告丑○○主張系爭土地與其他鄰近之土
              地，曾經共有人於42年間達成分管約定，由被告
              丑○○管理使用系爭土地，既未提出其他可堪採
              信之證據資料以供本院審酌，即難僅據其所述，
              採為對其有利之認定。
        ３、再按，最高法院48年度台上字第1065號判例，認為
            「共有人於與其他共有人訂立共有物分割或分管之
            特約後，縱將其應有部分讓與第三人，其分割或分
            管契約，對於受讓人仍繼續存在」，就維持法律秩
            序之安定性而言，固有其必要，惟應有部分之受讓
            人若不知悉有分管契約，亦無可得而知之情形，受
            讓人仍受讓與人所訂分管契約之拘束，有使善意第
            三人受不測損害之虞，與憲法保障人民財產權之意
            旨有違，首開判例在此範圍內，嗣後應不再援用(
            司法院大法官會議釋字第349號解釋文參照)。查本
            件縱認被告丑○○所提上開42年度實測圖為真實，
            而得認定被告丑○○的父親彭昌統，與訴外人劉國
            坤、黃阿隆間，有就系爭土地及其他鄰近土地達成
            各自使用土地範圍之約定，而將系爭土地交由被告
            丑○○之父親彭昌統管理使用，惟原告既未與被告
            丑○○之父親彭昌統訂立上開分管契約，且被告彭
            錦郎亦未舉證證明原告知悉上開分管約定之事，則
            共有人與其他共有人訂立分管契約後，將其應有部
            分讓與第三人者，倘該第三人不知悉有分管契約，
            亦無可得而知之情形，其仍受讓與人所訂分管契約
            之拘束，揆之上開規定，將使善意之第三人受不測
            之損害，與憲法保障人民財產權之意旨有違，亦難
            據被告丑○○之父親彭昌統有與其他共有人於42年
            間達成上開分管約定，認原告須受該約定之拘束，
            堪予認定。是被告丑○○主張原告須受上開分管契
            約之拘束，且要提出相對之面積予被告交換，方得
            請求分割系爭土地，亦無足取。
        ４、遑論，裁判分割共有物，屬形成判決，法院定共有
            物之分割方法，固應斟酌當事人之聲明、共有物之
            性質、經濟效用及全體共有人之利益等，而本其自
            由裁量權為公平合理之分配，但並不受當事人聲明
            、主張或分管約定之拘束。又法院裁判分割共有物
            ，若係以原物分割，原則上應按其應有部分為分配
            ，且該應有部分係以經登記者為準，如共有人中有
            不能按其應有部分受分配者，得以金錢補償之，民
            法第824 條規定甚明。至共有人與他共有人之前手
            間，因分管位置利用價值不同，致分管面積有所差
            異，乃渠等間之債權契約，自不能拘束法院就現共
            有人間依其應有部分所為分割判決( 最高法院93年
            度台上字第1797號判決意旨同此見解 )。是被告彭
            錦郎所提系爭土地曾有分管之約定，本院固應加以
            考量，惟共有人間縱有分管之約定，本院亦不受其
            拘束，而應斟酌共有物之性質及其經濟效用，作公
            平合理之分配。
    (三)系爭土地分割方法以附圖一所示方法為宜：
        查系爭土地如附圖一所示Ｂ、Ｃ、Ｄ處既有被告丑○○
        所建之房屋主體存在，且系爭土地目前係經由前方71地
        號土地對外聯絡，參以被告(除被告乙○○外)均到庭陳
        稱目前系爭土地係由被告丑○○使用，其等意見與丑○○相同，審酌系爭土地使用現狀及兩造可分得土地使用
        完整性，暨顧及兩造使用面積，並維持系爭土地分割後
        兩造有效利用土地之經濟價值，揆之上開判例所示，本
        院採如附圖所示分割方法：即將如附圖一所示Ａ部分，
        面積858平方公尺分歸原告所有，Ｂ部分面積286平方公
        尺，分歸被告子○○所有，Ｃ部分面積286 平方公尺，
        分歸被告丑○○所有，Ｄ部分面積286 平方公尺，由被
        告辛○○○、己○○、戊○○、庚○○、癸○○、壬○○、丙○○○、乙○○、甲○○、寅○○○取得保持公
        同共有，及兩造同意保留道路一條繼續維持共有，且該
        道路基於土地使用之目的亦不宜分割，就附圖一所示Ｅ
        部分作為共同使用之道路，俾兩造亦得經由該道路連接
        新竹縣芎林鄉○○段中坑小段71地號土地上之道路後，
        對外通行至新竹縣芎林鄉○○段中坑小段67地號土地上
        現有道路，而使兩造所分得土地之價值不致因此有失均
        衡，乃認附圖一所示Ｅ部分面積360 平方公尺應由兩造
        保持共有，各按應有部分比例持有之，被告辛○○○、
        己○○、戊○○、庚○○、癸○○、壬○○、丙○○○
        、乙○○、甲○○、寅○○○，並應就其中應有部分24
        分之4 比例維持公同共有，以避免形成袋地，始為允當
        。
    (四)被告丑○○所提之分割方案不可採：
        至於被告丑○○主張如附圖二所示之分割方案，即在原
        告分得系爭土地Ａ處左側，劃出一條貫穿系爭土地之道
        路作為系爭土地之聯外道路，惟若依該方案為分割，將
        會使得原告所分得之系爭土地因道路阻隔分為2 處，致
        原告可分得之系爭土地分離，造成土地使用面積細分，
        對土地之利用及社會經濟均有所妨害，原告亦表明其不
        同意此分割方式，是被告丑○○所提前開道路通行方式
        ，既難兼顧兩造之權益，則被告丑○○前開主張，即不
        足採。
四、綜上所述，本院審酌系爭土地地形、面積適宜性、土地利用
    度、現有道路狀況等因素綜合考量，認就系爭土地以採附圖
    一所示之分割方式，應屬最符合兩造利益及發揮土地之最大
    價值。是本件原告訴請就系爭共有土地准予分割，自屬有據
    ，應予准許。又分割共有物之訴，核其性質，兩造本可互換
    地位，本件原告之起訴雖於法有據，然被告之應訴乃法律規
    定所不得不然，其所為抗辯自為伸張或防衛權利所必要，是
    以本院認本件之訴訟費用應由兩造按系爭共有土地應有部分
    之比例分擔較為公允。
五、因本案事證已臻明確，兩造其餘陳述與判決結果無礙，爰不
    予審酌，併予敘明。
據上論結，本件原告之訴為有理由，應依民事訴訟法第385條第1
項前段、第80條之1、第85條第1項前段，判決如主文。
中    華    民    國    95    年    2     月    17    日
                  新竹簡易庭    法  官  王佳惠
以上正本係照原本作成。
如對本判決上訴，須於判決送達後20日內向本院提出上訴狀。
中    華    民    國    95    年    2     月    17    日
                                書記官  林淑瑜
附表：
┌────────┬──┬───────┬─────┬─────┐
│地           號 │地目│ 面        積 │  共有人  │原應有部分│
│                │    │（平方公尺）  │  姓  名  │          │
├────────┼──┼───────┼─────┼─────┤
│新竹竹芎林鄉中坑│建  │2076          │丁○○    │24分之12  │
│段中坑小段70地號│    │              │          │          │
│                │    │              ├─────┼─────┤
│                │    │              │子○○    │24分之4   │
│                │    │              │          │          │
│                │    │              ├─────┼─────┤
│                │    │              │丑○○    │24分之4   │
│                │    │              │          │          │
│                │    │              ├─────┼─────┤
│                │    │              │辛○○○、│公同共有  │
│                │    │              │己○○、彭│24分之4   │
│                │    │              │吉淳、彭柏│          │
│                │    │              │淳、癸○○│          │
│                │    │              │、壬○○、│          │
│                │    │              │丙○○○、│          │
│                │    │              │乙○○、毛│          │
│                │    │              │睿山、劉彭│          │
│                │    │              │錦玉等10人│          │
│                │    │              │(繼承彭阿 │          │
│                │    │              │英之應有部│          │
│                │    │              │分)       │          │
│                │    │              │          │          │
└────────┴──┴───────┴─────┴─────┘


司法院資訊處製作；財團法人民間司法改革基金會備份。
